【裁判字號】    85,台上,2187
【裁判日期】    850926
【裁判案由】    所有權移轉登記
【裁判全文】
最高法院民事判決                              八十五年度台上字第二一八七號
    上  訴  人  甲○○○
    被 上訴 人  乙 ○ ○
                龍鑫工程有限公司
    右  一  人
    法定代理人  簡 明 龍
                簡 水 利
                簡 明 文
右當事人間請求所有權移轉登記事件，上訴人對於中華民國八十四年十月九日台灣高
等法院臺南分院第二審更審判決（八十四年度上更(一)字第三六號），提起上訴，本院
判決如左：
    主  文
原判決廢棄，發回台灣高等法院台南分院。
    理  由
本件上訴人主張：被上訴人乙○○於民國六十五年間將其所有之系爭坐落臺灣省嘉義
市○○段一一六號面積○‧○一一二公頃所有權應有部分二分之一土地與被上訴人龍
鑫工程有限公司（下稱龍鑫公司）合建房屋分配，被上訴人龍鑫公司將其所分得編號
Ａ１號房屋及基地，以總價新台幣（下同）五十七萬元賣與伊，並以伊及被上訴人乙
○○為房屋起造人。伊尚餘尾款四萬元未付，龍鑫公司亦已將該房屋建造二樓樓板完
成，僅未及完成水電、油漆、門窗等工程而停工迄今。惟系爭房屋已足避風雨，可達
經濟上使用之目的，為獨立之不動產，被上訴人龍鑫公司既已為對待給付，被上訴人
乙○○以被上訴人龍鑫公司未建好其房屋為由，遲不辦理移轉系爭土地所有權應有部
分二分之一與伊等情，爰基於代位權及買賣之法律關係，求為命被上訴人乙○○應於
建管機關就系爭土地地上建物核發使用執照時，將上開土地應有部分二分之一，辦理
所有權移轉發記與被上訴人龍鑫公司，再由被上訴人龍鑫公司辦理所有權移轉登記與
伊之判決。
被上訴人乙○○則以：龍鑫公司所建之系爭房屋水電、門窗均未完成，且擱置十餘年
，房屋已毀壞，須房屋全部完成，始應將土地移轉登記與龍鑫公司。房屋二樓板是六
十五年初完成，迄今已二十年尚未全部完成等語。被上訴人龍鑫公司則以：上訴人與
伊所訂之委建契約，係上訴人向第三人購買土地，委由伊代建，價款僅係房屋價款，
並不包括土地，又被上訴人乙○○之合建契約係與訴外人張潘銀所訂，伊僅係承作工
程，上訴人自無權代位伊請求乙○○為移轉登記，且六十五年十一月五日已完成系爭
樓房二樓樓板，其請求權亦因時效經過而消滅等語，資為抗辯。
原審維持第一審所為上訴人敗訴之判決，駁回其上訴，無非以：（一）查上訴人主張
之事實，業據其提出土地登記簿謄本、房屋委建人合約、建造執照申請書、建造執照
、鑑定圖等影本各一件及照片八張為證，復據被上訴人乙○○提出合作興建房屋契約
書影本一件在卷可稽，可信為真正。是被上訴人龍鑫公司抗辯伊僅出賣房屋，未出賣
土地，土地部分與伊無關。又本件合建契約之當事人僅為乙○○與張潘銀，亦與伊無
關云云，均無足採。（二）次查被上訴人乙○○與被上訴人龍鑫公司所訂合建契約，
共建十一間房屋，其中已建築完成九間，均已依約為土地所有權之移轉登記完畢，而
嗣後所建分配與龍鑫公司之Ａ１房屋（即出售於上訴人之系爭房屋）及分配與被上訴
人乙○○之Ａ２房屋，則未建造完成，僅完成二樓樓板，一、二樓均無門窗及水電設
備，牆壁亦無粉刷，業據原審到場勘驗明確，有勘驗筆錄在卷可稽，亦有上訴人提出
之照片八張可資佐證，復為兩造所不爭執，固可信系爭Ａ１、Ａ２之房屋尚未建造完
成。惟依被上訴人間前揭合作興建房屋契約書第三條第二款約定：甲方（即乙○○）
應於建築物完成一樓時，應將土地所有權狀及有關證件交與乙方（即龍鑫公司）指定
代書辦理分割手續，貳樓板完成時過戶與乙方。復依上訴人與被上訴人龍鑫公司所訂
前揭委建契約所附繳款登記表所載第五期二樓板完成時，上訴人應繳款十二萬元，而
上訴人於六十五年十一月五日繳納該款，顯見該Ａ１房屋二樓板於六十五年十一月五
日以前業已完成，則揆諸前揭被上訴人間合建契約第三條第二款之約定，龍鑫公司得
請求被上訴人乙○○將系爭土地所有權移轉登記於龍鑫公司或其指定之人，其請求權
最遲於六十五年十一月五日即得行使。而上訴人亦自認其本意，係要求被上訴人乙○
○依其與龍鑫公司間之合建契約，於龍鑫公司得請求其移轉登記時辦理，從而其聲明
改為於建管機關核發房屋使用執照時辦理移轉登記，以符上訴人之原意及被上訴人乙
○○與龍鑫公司間之合建契約。是上訴人代位被上訴人龍鑫公司請求被上訴人乙○○
辦理系爭土地所有權移轉登記，亦應於六十五年十一月五日起算時效期間，乃上訴人
竟遲至八十二年三月三日始起訴為事件之請求，顯已逾十五年之時效期間，被上訴人
龍鑫公司提出時效抗辯拒絕給付，為無不合。而龍鑫公司對被上訴人乙○○之請求權
亦已逾十五年不行使，已罹於時效而消滅，上訴人代位龍鑫公司為本件之請求，即無
理由等詞，為其判斷之基礎。
惟按時效完成後，債務人得拒絕給付，民法第一百四十四條第一項固定有明文。惟若
債務人不行使其抗辯權，法院不得以消滅時效完成，認其請求權歸於消滅。（參閱本
院二十九年度上字第一一九五號判例）。經查被上訴人龍鑫公司之債務人即被上訴人
乙○○於事實審似未曾為時效之抗辯，而僅以系爭土地上房屋尚未完成，須待完成始
應為所有權之移轉登記等語置辯（見原審卷第三○、一○一、一一五、一一六、一五
二頁、原審前審卷第三二、三三、五三、五四頁、原審卷第二七、二八、四九、七七
、八五至八七、一○○至一○二頁）。乃原審竟認定債權人即被上訴人龍鑫公司對其
債務人即被上訴人乙○○之請求權已逾十五年不行使，已罹於時效而消滅，已屬可議
。復按消滅時效，自請求權可行使時起算，同法第一百二十八條前段定有明文。查被
上訴人龍鑫公司於事實審固曾為時效之抗辯，惟查上訴人於原審已將其訴之聲明減縮
為：請求被上訴人應於建管機關就系爭土地地上建物核發使用執照時，始辦理所有權
移轉登記，原審似亦認上訴人此項請求權之限制，符合上訴人之原意及被上訴人乙○
○與龍鑫公司間之合建契約。則上訴人對被上訴人龍鑫公司之請求權及龍鑫公司對被
上訴人乙○○之請求權，在系爭土地上房屋經核發使用執照之前，是否已得行使﹖尚
非無疑。乃原審既未就該房屋之使用執照是否已經核發為具體之認定，遽以龍鑫公司
對乙○○之系爭土地所有權移轉登記請求權，於該房屋之二樓樓板完成時即六十五年
十一月五日以前即得行使，其請求權已罹於時效而消滅，為不利上訴人之判決，不無
判決理由矛盾之違法。又被上訴人乙○○抗辯稱：龍鑫公司合建之本件房屋尚未完成
，伊不願為移轉登記等語（見上字卷三二頁，更(一)卷二八頁）其真意為何﹖上訴人對
被上訴人龍鑫公司之請求權及龍鑫公司對被上訴人乙○○之請求權，是否均係於六十
五年間即得行使﹖原審均未推闡明晰，致事實尚欠明瞭，本院自無從為法律上之判斷
。上訴論旨，執以指摘原判決不當，求予廢棄，非無理由。
據上論結，本件上訴為有理由。依民事訴訟法第四百七十七條第一項、第四百七十八
條第一項，判決如主文。
中      華      民      國    八十五    年      九      月    二十六    日
                              最高法院民事第五庭
                                  審判長法官  張  福  安
                                        法官  蘇  茂  秋
                                        法官  蘇  達  志
                                        法官  顏  南  全
                                        法官  葉  賽  鶯
      右正本證明與原本無異
                                              書  記  官
中      華      民      國    八十五    年      十      月      九      日


司法院資訊處製作；財團法人民間司法改革基金會備份。
